臺灣高等法院民事判決　九十年度上更(一)字第一八三號
　　　上　訴　人　　香港商吉裕國際有限公司
　　　法定代理人　　王善國
　　　法定代理人　　樓蘭君
右當事人間清償債務事件，上訴人對於中華民國八十七年八月十二日臺灣臺北地方法
院八十六年度訴字第二六七一號第一審判決提起上訴，經最高法院第一次發回更審，
本院判決如左：
    主　　文
原判決廢棄。
被上訴人應給付上訴人美金玖萬陸仟元，及自民國八十六年七月二十九日起至清償日
止，按週年利率百分之五計算之利息。
第一、二審及發回前第三審訴訟費用，由被上訴人負擔。
本判決所命之給付，於上訴人以新臺幣壹佰零捌萬捌仟元或等值之中國農民銀行可轉
讓之定期存單為上訴人供擔保後得假執行；但被上訴人如於假執行程序實施前以新臺
幣參佰貳拾陸萬肆仟元為上訴人預供擔保，得免為假執行。
    事實及理由
一、上訴人主張：上訴人於民國八十四年三月二十四日向被上訴人訂購噴霧設備二套
    ，已交付定金美金（下同）九萬六千元，依約被上訴人應於簽約後四週內提供設
    備位置圖，以便上訴人於簽約後七十五天內完成第一套設備鋼架，被上訴人應於
    同年六月五日起運第一套設備、同年七月一日前進口瓦斯系統等九項設備，詎被
    上訴人遲至八十五年一月二十二日始提出設備位置圖等資料，且第一套設備迄今
    仍未完全起運。上訴人因擬將第二套噴霧設備設於印尼，經一再函請被上訴人提
    出所須調整之工程金額及原因以便作業，卻未獲回覆。上訴人雖依約有完成鋼架
    之義務，但被上訴人須先提供設備位置圖及載重等資料，上訴人始得據以完成鋼
    架，被上訴人第二次所交付之設備位置圖，仍無完整之前開資料，致上訴人無法
    完成鋼架設備。且被上訴人遲至八十四年十二月始交付第一套噴霧設備之透風式
    送風機及燃燒器，其主體設備如塔體、進料泵、控製儀等均未起運進口，應負遲
    延之違約責任，上訴人已通知被上訴人解除契約，被上訴人自應返還定金等情，
    求為命被上訴人給付上訴人九萬六千元並加付法定遲延利息之判決。上訴聲明：
    (一)原判決廢棄。(二)被上訴人應給付上訴人美金九萬六千元，及自起訴狀繕本送達
    翌日（八十六年七月二十九日）起至清償日止按年息百分之五計算利息。(三)上訴
    人願以現金或等值之中國農民銀行可轉讓之定期存單供擔保，請准宣告假執行。
二、被上訴人則以：被上訴人於八十四年四月二十日即已依約交付設備位置圖等有關
    圖說資料，因上訴人要求變更設計，始依其變更事項於八十五年一月二十二日再
    提供設備位置圖及有關資料，上訴人就第一套設備鋼架迄未完成，為可歸責於上
    訴人之事由。被上訴人已於八十四年十二月七日將進口設備交由上訴人指定之業
    嘉實業股份有限公司（下稱業嘉公司）辦理出口，運抵上訴人之大陸常州工廠，
    其餘設備業經被上訴人在大陸向協力廠商訂購，可直接交付安裝，乃因上訴人未
    能完成鋼架結構工程，致被上訴人無法進行安裝架設工作，上訴人於八十五年五
    月二十日及四月二十六日之傳真函均自承理虧向被上訴人表示歉意並願賠償等語
    ，足證遲延違約之責任在上訴人，被上訴人已依約起運設備，上訴人應給付十二
    萬元貨款，卻僅付二萬五千元，尚欠九萬五千元，與上訴人應付與被上訴人之違
    約罰款，被上訴人均得主張與上開定金互相抵銷等語，資為抗辯。並聲明：(一)上
    訴駁回。(二)如受不利判決，被上訴人願供擔保請准免為假執行之宣告。
三、兩造不爭之事實：
    上訴人於八十四年三月二十四日與被上訴人簽訂購買噴霧設備乾燥機二套之合約
    ，約定工程總價四十八萬元，交貨地點由上訴人指定，第一套設備鋼架需於簽約
    後七十五天完成，第二套設備鋼架需於簽約後一六五天完成，簽約日支付訂金九
    萬六千元，第一套起運支付工程款十二萬元，第一套完工支付完工款四萬八千元
    ，第二套起運第一套驗收支付十四萬四千元，第二套完工支付四萬八千元，第二
    套驗收支付二萬四千元，合約簽訂後四週內被上訴人提供設備位置圖及載重、
    EQUIPMENTS LAYOUT,FLOW SHEET等資料予上訴人作為設備鋼架建構用，採系統工
    程。並規劃預計於八十四年七月一日及八十四年九月十五日各進口(一)瓦斯系統一
    組。(二)ROTARY VALVE二台。(三)風車二台。(四)CIP NOZZLE一套。(五)部分控制儀一組
    。(六)AIR HAMMER四台。(七)噴槍三支。(八)進料泵一台。(九)耐高溫視窗玻璃四片。並
    約定如因可歸責於被上訴人之事由，致未能按訂約期間內交貨者，每逾一日扣罰
    採購總價千分之一違約金，如因上訴人未依工程進度配合而造成被上訴人無法進
    行工程時，依上開逾期罰款支付被上訴人，兩造訂約後上訴人已給付訂金九萬六
    千元之事實，為兩造所不爭執，且有訂購合約書可憑（原審卷第八頁），堪信為
    真實。
四、兩造爭點之論述：
    兩造訴訟代理人一致認為兩造就訂購二套噴霧乾燥機為獨立之二個契約，僅為了
    便宜行事，遂將二個合約簽訂在同一紙訂購合約書中，並將價金合併計算，實則
    一套設備之價格為總價金四十八萬元之一半即二十四萬元（本院卷第三十八頁）
    ，訂金自亦為一套四萬八千元（九萬六千元之一半）。則上訴人主張解除契約，
    請求返還訂金，應分就兩套設備析述之：
    (一)關於第二套設備之買賣契約部分：
      按契約既因當事人雙方意思表示一致而成立，自亦可因互相表示意思一致而解
      除，所謂意思表示一致，無論其為明示或默示，均包含在內。查兩造訴訟代理
      人業於八十六年九月二十四日第一審言詞辯論期日同意於該日合意解除第二套
      設備之買賣契約，有該言詞辯論筆錄可按（原審卷第六十八頁），且被上訴人
      之訴訟代理人於本院審理時亦確認兩造於八十六年九月二十四日已合意解除第
      二套機器設備之買賣契約（本院卷第三十七頁）。則兩造就第二套機器設備之
      買賣關係，已因雙方合意解除而歸於消滅，依民法第二百五十九條第二款規定
      ，被上訴人應返還所收受之訂金美金四萬八千元。
    (二)關於第一套設備之買賣契約部分：
      (1)上訴人主張第一套設備之買賣契約業經解除，是否有理由：
        系爭訂購合約關於付款方式及工程進度約定「2.第一套起運支付工程款壹
          拾貳萬元美金（即期），120,000USD（84年6月5日）（註）第一套設備起
          運」，足認兩造約定上訴人應於八十四年六月五日起運第一套設備，應起
          運之設備包括「主設備及附屬配件，CIP NOZZLE、瓦斯系統、風車、進料
          泵、控制儀、ROTARY VALVE、塔體材料、鋼架材料、AIR HAMMER」（原審
          卷第九頁）。被上訴人自承於八十四年十二月七日始交由上訴人指定之業
          嘉實業股份有限公司（以下簡稱業嘉公司）辦理出口報關手續（本院卷第
          五十二頁），且業嘉公司開立之統一發票僅有透風式送風機及燃燒機（原
          審卷第六十五頁），並未包含上開應起運全部之設備，足證被上訴人並未
          於八十四年六月五日依約起運第一套設備，亦未於同年七月一日前進口瓦
          斯系統等九項設備。上訴人主張被上訴人未依約起運，上訴人乃委請律師
          於八十五年十一月廿七日發函限被上訴人於收文後七日內完全起運第一套
          設備，否則即視同解除契約（原審卷第十四、十五頁），惟被上訴人於同
          年十二月四日收文後，仍未依約起運。被上訴人雖抗辯設備之起運與否，
          僅涉及被上訴人得否請款之問題，因合約並未約定設備之起運期限故不得
          據此催告解除契約云云；被上訴人之抗辯，與合約明白約定第一套設備起
          運時間為八十四年六月五日不符，被上訴人未依限起運，屬給付遲延應負
          遲延責任，經上訴人限期催告後，上訴人自得解除契約。
        被上訴人另抗辯其未起運系爭設備係肇因於上訴人未完成鋼架，此為上訴
          人所否認。查，依據系爭合約，上訴人固有完成鋼架之義務，然鋼架之完
          成需由被上訴人先提供設備位置圖及載重，EQUIPMENTS    LAYOUT，FLOW
          SHEET 等圖面，此由系爭合約第二頁注意事項第四款規定被上訴人應於合
          約簽訂四週內，亦即八十四年四月廿一日前提供上述圖面（原審卷第九頁
          ），而上訴人在簽約後七十五天，亦即八十四年六月七日始應完成第一套
          設備鋼架（原審卷第八頁），可知被上訴人有先為給付上述圖面之義務。
          被上訴人雖於八十四年四月廿一日及八十五年一月二十二日交付部分圖面
          ，惟上訴人以該圖面並未載明載重及EQUIPMENTS  LAYOUT等資料，故上訴
          人不能據以完成鋼架等語置辯。是究竟何人應負給付遲延責任，端視被上
          訴人所交付之圖面，是否足以完成鋼架為斷。經原法院送請財團法人工業
          技術研究院（以下簡稱工研院）所做之鑑定報告確認：被上訴人交付之圖
          面設計者及審校人均未簽名，以工程慣例而言，表示這些圖尚非正式圖面
          ，尚未確定及定案（外放鑑定報告第六頁末二行及第七頁前二行），而且
          鑑定報告在分別分析被上訴人交付之圖面後（外放鑑定報告第七頁至第九
          頁），作出依被上訴人交付之配置圖、流程圖，在良好設計的品質要求下
          ，上訴人應無法完成鋼架結構圖之設計之結論，「尤其在本案被上訴人未
          交付Hole  and Foundation等圖面之情況，上訴人不宜冒然完成鋼架，否
          則設備安裝時可能需要很多修改工作。」（外放鑑定報告第十頁及第十一
          頁）。而被上訴人就鑑定報告所生疑義，亦經工研院另以「鑑定報告疑義
          」答覆說明（本院卷第一一一頁、原審卷第一九九頁至第二○六頁），該
          說明仍重申被上訴人所交付之圖面，不足以完成鋼架。則上訴人主張被上
          訴人未依合約規定交付所有圖面等資料致上訴人未能完成鋼架之事實，洵
          非無據，被上訴人抗辯其所交付之圖面資料足以完成鋼架云云，不足採信
          ，系爭工程之延誤係可歸責於被上訴人。
        本院前審判決不採用鑑定報告之理由係以工研院將前開不同工程之二種圖
          說混同鑑定。惟查該鑑定報告縱有將另一較小型乾燥機之圖說混同鑑定，
          但其於鑑定理由中或明示無以判定兩張圖面之關聯性或表示判斷此圖與本
          案無直接關聯或表明未標註尺寸，無法做為鋼架結構設計之依據（參鑑定
          報告第八頁、第九頁），足證即使抽離該混淆部分，亦無礙於鑑定報告作
          成被上訴人提供之其他為本案交付之圖面無法完成鋼架結構之結論。至於
          證人潘仰愔因另案指控上訴人之法定代理人王善國涉嫌詐欺，有本院八十
          九年度上易字第一六六一刑事判決影本在卷可參，與王善國本有嫌隙，其
          所為不利於上訴人之證詞，難憑採信。
        被上訴人雖以王迺仁曾於八十四年七月二十五日致函被上訴人公司表示「
          弟（即王迺仁）正巧打算於本月底帶 SPD之鋼架設計圖回台，請王兄（即
          被上訴人實際負責人王明義）幫忙驗圖，可否請王兄告知您來京行程．．
          ．」抗辯既然有鋼架圖，足認其所交付之資料足使上訴人完成鋼架（原審
          卷第二十九頁背面）。上訴人則主張王迺仁並非上訴人之員工，而係常州
          蓋伯利公司員工，王迺仁之言詞不能代表上訴人等情置辯。查，由該傳真
          函內容得以推知設計圖尚未完稿，故須王明義驗圖，亦即上訴人尚不能根
          據鋼架設計圖施工，否則即無驗圖之必要。被上訴人復以其若有違約之情
          事，上訴人不可能三度發函表示願意賠償等語抗辯。查，上訴人願意給付
          增加之工程費，並不能代表上訴人本身有可歸責之事由，上訴人主張因工
          程已經延誤，為求儘速完成工程始答應增加費用，並不違常情。
        被上訴人另抗辯上訴人之常州蓋伯利公司因債務糾紛改組，致無法如期完
          成鋼架工程，並提出該公司第六次及第七次董事會會議記要、一九九六年
          七月二十一日、二十二日該公司副董事長及董事致上訴人法定代理人王善
          國函二件為證（本院卷第七十八頁、第七十九頁）。惟查，本件上訴人係
          香港商吉裕國際有限公司（英文名稱為LUCKIE  INTERNATIONAL LTD.，原
          審卷第三十五頁），與被上訴人所言之常州蓋伯利公司（本院卷第七十八
          頁），係不同之公司，且法人人格各自獨立。被上訴人復未舉證證明兩者
          係同一公司，被上訴人執此抗辯因上訴人鋼架未完工導致延遲起運設備，
          係可歸責於上訴人云云，即無理由。
        小結：
          按契約當事人之一方，因他方遲延給付而催告其履行時，並表明如於期限
          內不履行，契約視為終止，即係於催告之同時，表示附有停止條件之終止
          意思，因此他方當事人如未履行契約，則停止條件成就，終止契約之意思
          表示發生效力，故無須再另為終止契約之意思表示（最高法院八十三度台
          上字第一七七三號判決參照）。被上訴人並未依約按時起運全部設備，上
          訴人主張遲延給付而於八十五年十一月二十七日催告被上訴人於文到七日
          內起運全部設備否則將解除系爭契約，經被上訴人於同年十二月四日收受
          ，有律師函及掛號回執在卷足稽（原審卷第十四至十五頁），上訴人所為
          之意思表示乃以被上訴人將來（即文到七日後）不履行起運設備之義務即
          發生解除權，為解除契約意思之條件，於被上訴人不履行時，條件即告成
          就，兩造間就第一套噴霧設備之買賣契約於斯時因解除而自始消滅，上訴
          人請求被上訴人返還所收受之訂金美金四萬八千元，洵屬有據。
      (2)被上訴人主張以上訴人未付之工程款及應扣罰款抵銷所收取之定金九萬六千
        元部分：
        依訂購合約支付款方式及工程進度項目第二款約定，上訴人固應於被上訴
          人起運第一套設備時支付工程款十二萬元，惟如前述，本件買賣契約業經
          上訴人解除，被上訴人根據買賣契約請求給付貨款，即無所據。
        至於應扣罰款部分：由於上訴人未能完成鋼架之架設，係應歸責於被上訴
          人所交付之施工配置圖面不完全，並不可歸責於上訴人，故被上訴人依據
          系爭合約之買賣注意事項第五項約定（原審卷第八頁），請求逾期罰款部
          分，並無理由。
五、綜上所述，上訴人主張為可採，被上訴人抗辯為無可取。從而，上訴人本於解除
    契約回復原狀之法律關係，請求上訴人返還所收之定金美金九萬六千元及法定遲
    延利息為有理由，應予准許。原審為上訴人敗訴之判決，尚有未洽。上訴意旨指
    摘原判決不當，求予廢棄改判，為有理由。爰由本院予以廢棄改判如主文第二項
    所示。又兩造均陳明願供擔保宣告准、免假執行，經核均無不合，爰分別酌定相
    當擔保金額准許之。
六、本件事證已臻明確，兩造其餘攻擊防禦方法及舉證，與本判決結果不生影響，無
    一一論述之必要，併予敘明。
七、據上論結，本件上訴為有理由，依民事訴訟法第四百五十條、第七十八條、第四
    百六十三條、第三百九十條第二項、第三百九十二條，判決如主文。
中　　　華　　　民　　　國　　九十一　　年　　　八　　　月　　  七  　　日
                                  民事第九庭
　　　　　　　　　　　　　　　　　　　審判長法　官　吳　謙　仁
　　　　　　　　　　　　　　　　　　　　　　法　官　魏　大　喨
　　　　　　　　　　　　　　　　　　　　　　法　官　蘇　瑞　華
右正本係照原本作成。
如不服本判決，應於收受送達後二十日內向本院提出上訴書狀，其未表明上訴理由者
，應於提出上訴後二十日內向本院補提理由書狀（均須按他造當事人之人數附繕本）
上訴時應提出委任律師或具有律師資格之人之委任狀；委任有律師資格者，另應附具
律師及格證書及釋明委任人與受任人有民事訴訟法第四百六十六條之一第一項但書或
第二項（詳附註）所定關係之釋明文書影本。
中　　　華　　　民　　　國　　　九十一　年　　　八　　　月　　　九　　　日
　　　　　　　　　　　　　　　　　　　　　　書記官　賴　以　真
附註：
民事訴訟法第四百六十六條之一（第一項、第二項）：
對於第二審判決上訴，上訴人應委任律師為訴訟代理人。但上訴人或其法定代理人具
有律師資格者，不在此限。
上訴人之配偶、三親等內之血親、二親等內之姻親，或上訴人為法人、中央或地方機
關時，其所屬專任人員具有律師資格並經法院認為適當者，亦得為第三審訴訟代理人
。
